臺灣臺中地方法院民事判決　九十三年度訴字第一八○號
　　原　　　告　甲○○
　　訴訟代理人　陳賜良律師
　　被　　　告　崴士精業股份有限公司
　　法定代理人　丙○○
　　被　　　告　乙○○
　　共同訴訟代理人　華嘉遠律師
右當事人間請求遷讓房屋等事件，本院於民國九十三年七月十三日言詞辯論終結，判
決如左：
    主      文
確認被告間就附表編號一、二所示房屋之租賃關係不存在。
被告崴士精業股份有限公司應將附表編號一、二所示房屋遷讓交還原告。
訴訟費用由被告崴士精業股份有限公司負擔四分之三，餘由被告乙○○負擔。
本判決第二項及該部分訴訟費用，於原告以新臺幣貳拾伍萬仟元為被告崴士精業
股份有限公司供擔保後，得假執行；但被告崴士精業股份有限公司如以新臺幣柒拾
伍萬捌仟伍佰元為原告預供擔保，得免為假執行。
    事實及理由
一、原告起訴主張：其於民國九十二年十一月七日經本院九十二年度執字第一二０七
    八號強制執行事件之拍賣程序，購得附表編號一、二所示房屋，就附表編號一所
    示房屋並於同年十二月三日辦畢所有權移轉登記。被告崴士精業股份有限公司
    （以下簡稱崴士公司）雖於原告拍定該等建物前，提出其與被告乙○○於九十
    一年八月十日簽訂之租賃契約，主張其係基於租賃關係而合法占用附表編號一、
    二所示房屋，然附表編號一、二所示房屋之面積合計達一百二十餘坪，且位於馬
    路旁，惟該租賃契約約定之每月租金，竟僅為新臺幣（下同）五千元，顯然低於
    附表編號一、二所示房屋附近之建物月租可達三萬五千元之一般行情；且該租賃
    契約之期限長達六年，被告崴士公司更將五年之租金全數一次付清，亦與不動
    產定期租賃契約之期限多定為一、二年，且出租人於租賃期間多會斟酌物價指數
    而調整租金之經驗法則不符，再由被告乙○○與被告崴士公司之法定代理人丙
    ○○為親子關係，衡諸常情，被告乙○○應無可能要求其女就被告崴士公司使
    用附表編號一、二所示房屋提供對價一節觀之，益證上開租賃契約係被告二人通
    謀而為虛偽之意思表示，應屬無效，故被告崴士公司並無任何占用附表編號一
    、二所示房屋之正當權源，原告自得本於該等房屋所有權人之地位，依民法第七
    百六十七條規定，請求被告返還該等房屋；縱認原告因附表編號二所示房屋未辦
    理所有權第一次登記，致無法取得該房屋之所有權，原告仍得基於侵權行為及不
    當得利之法律關係，請求被告回復原告就該房屋之事實上處分權，為此提起本件
    訴訟，並聲明：（一）求為判決確認被告二人間就附表編號一、二所示房屋之租
    賃關係不存在，（二）被告崴士公司應將附表編號一、二所示房屋遷讓交還原
    告。另就第（二）項聲明，陳明願供擔保，請准宣告假執行。
二、被告抗辯：原告於經拍賣程序購得附表編號一、二所示房屋前，即已知悉被告二
    人就該等房屋訂有租賃契約，且因被告乙○○曾於九十一年間向被告崴士公司
    借款三十萬元，被告崴士公司遂以此一借款債權，抵償其對被告乙○○應給付
    之房租，是以該租賃契約絕非被告二人通謀而為之虛偽意思表示。原告雖指稱被
    告二人所訂上開租賃契約之租金，與附表編號一、二所示房屋附近建物出租之行
    情顯不相當，惟被告二人早於八十七年間，即已就面積原僅為十一坪之附表編號
    一所示房屋訂定租約，被告崴士公司於承租後始增建附表編號二所示房屋，該
    租賃契約之租金係依附表編號一所示房屋之面積而為約定；況附表編號一、二所
    示房屋坐落之基地為田地，價值並非高昂，則兩造於該租賃契約約定之租金數額
    並無過低之情形。至原告雖質疑上開租賃契約之租期過長，且被告乙○○與被告
    崴士公司之負責人為父女至親，惟此等情事均不足以證明被告間確係通謀而虛
    偽訂立該租賃契約。該租賃契約既已成立生效，被告崴士公司基於租賃關係占
    用附表編號一、二所示房屋，自有正當權源，是原告起訴請求確認被告間就附表
    編號一、二所示房屋之租賃關係不存在，另請求被告崴士公司應將該等房屋遷
    讓交還原告，均無理由，為此聲明：求為判決駁回原告之訴及假執行之聲請，被
    告崴士公司並陳明；如就原告聲明請求其遷讓交還附表編號一、二所示房屋部
    分受不利益之判決，願供擔保，請准免予假執行。
三、程序事項：按訴狀送達後，原告不得將原訴變更或追加他訴，惟請求之基礎事實
    同一者，不在此限，民事訴訟法第二百五十五條第一項第二款定有明文。所謂請
    求之基礎事實同一，係指變更或追加之訴與原訴之原因事實，有其社會事實上之
    共通性及關聯性，而就原請求所主張之事實及證據資料，於變更或追加之訴得加
    以利用，且無害於他造當事人程序權之保障，俾符訴訟經濟者稱之。原告提起本
    件訴訟時，其訴之聲明第二項，原係依據民法第七百六十七條規定，請求被告崴
    士公司將附表編號一、二所示房屋遷讓返還原告，嗣於九十三年七月八日具狀
    ，就請求該被告遷讓返還附表編號二所示房屋部分，追加依據侵權行為及不當得
    利之法律關係而為請求，查該追加之訴及原訴之主要爭點，均為被告崴士公司
    就附表編號二所示房屋有無正當使用權源，則准許原告為訴之追加，既對被告之
    防禦及訴訟之終結無影響，尚得使兩造間就附表編號二所示房屋所涉及之紛爭，
    於同一訴訟事件內一併解決，是原告追加之訴合於前開規定，應予准許，先予敘
    明。
四、兩造不爭執之事實：原告主張其係經本院九十二年度執字第一二０七八號強制執
    行事件之拍賣程序購得附表編號一、二所示房屋，就其中附表編號一所示房屋並
    於同年十二月三日辦畢所有權移轉登記；被告崴士公司於該強制執行程序進行
    中，曾提出被告二人於九十一年八月十日所簽訂，租期自九十二年一月一日至九
    十六年十二月三十一日，租金為每年六萬元之租賃契約，主張其係基於租賃關係
    占有附表編號一、二所示房屋；另被告乙○○與被告崴士公司之法定代理人丙
    ○○為父女關係等情，業據其提出房屋租賃契約書影本及建物登記謄本各一件為
    證，復為被告二人所不爭執，自堪信為真實。
五、原告另主張被告二人所訂上開房屋租賃契約書，係屬通謀虛偽意思表示，應屬無
    效，故被告崴士公司係無權占有附表編號一所示房屋，另係無法律上原因而占
    用附表編號二所示房屋，侵害原告就該房屋之事實上處分權，原告自得請求該被
    告遷讓交還附表編號一、二所示房屋等情，為被告等所否認，並以前揭情詞置辯
    ，從而本件應予審究者，厥為原告上開主張是否為真實？經查：
（一）確認租賃關係不存在部分：
  １、首按確認法律關係之訴，非原告有即受確認判決之法律上利益者，不得提起之
      ，民事訴訟法第二百四十七條第一項規定甚明。所謂即受確認判決之法律上利
      益，係指法律關係之存在與否不明確，致原告在私法上之地位有受侵害之危險
      ，而此危險得以對於被告之確認判決除去之者而言（最高法院五十二年臺上字
      第一九二二號判例意旨參照）。本件原告起訴主張被告間就附表編號一、二所
      示房屋並無租賃關係存在，然被告二人抗辯其間就該等房屋確實訂有租約，是
      以兩造對於被告二人間究有無上述租賃關係存在有所爭執，如不訴請確認，不
      惟該項法律關係之存否無法明確，且原告雖經由本院九十二年度執字第一二０
      七八號強制執行事件拍定取得附表編號一所示房屋之所有權及附表編號二所示
      房屋之事實上處分權，惟因該租賃關係之存在，致本院於拍賣公告中訂明該等
      建物於拍定後不點交等情，業經本院依職權調閱前揭執行卷宗查明無誤，是以
      兩造間之此項爭執如不予釐清，將導致原告雖分別就附表編號一、二所示房屋
      取得所有權及事實上處分權，惟仍無法實際使用該等房屋，以獲致符合其期望
      之收益，不得謂其在私法上之地位無受侵害之危險，揆之首開說明，原告提起
      本件確認之訴以排除此項危險，與上開法條之規定並無不符，特此敘明。
  ２、次按確認法律關係不存在之訴，如被告主張其法律關係存在時，應由被告負舉
      證責任（最高法院四十二年臺上字第一七○號判例參照）。被告二人抗辯：其
      二人就附表編號一、二所示房屋訂有租期自九十二年一月一日起至九十六年十
      二月三十一日之租賃契約等語，既為原告所否認，揆諸前揭判例意旨，自應由
      被告二人就其等於該等房屋之租賃法律關係發生所須具備之要件，即被告間就
      附表編號一、二所示房屋有成立租賃關係之合意、被告崴士公司曾支付租金
      予被告乙○○等事實，負舉證責任。經查：
    (1)被告二人所辯其等就附表編號一、二所示房屋，曾於九十二年間訂定為期五年
      之租賃契約等情，固有前揭房屋租賃契約書一份為證，至其二人另抗辯：被告
      崴士公司在八十七年間即向被告乙○○承租附表編號一所示房屋，其後再由
      崴士公司增建附表編號二所示房屋，被告間於九十二年間訂立之前揭房屋租
      賃契約，係延續原租賃契約（見本院九十三年三月三十一日及六月十五日言詞
      辯論筆錄）等語，復據其二人提出由訴外人戴景隆、蕭芳琴、李政宏所簽訂、
      訂立日期為八十六年十月二十六日、內容為上述諸人於前述日期合資設立被告
      崴士公司，並向被告乙○○承租房屋作為該公司廠房之工廠合夥契約書一份
      為憑，則依被告二人所為前述抗辯觀之，其等於九十二年間所訂上開房屋租賃
      契約書，其標的物應僅為附表編號一所示房屋，此應先予敘明。由卷附該房屋
      租賃契約書之「房租收付款明細欄」所示，被告崴士公司於該契約所定九十
      二年一月一日至九十六年十二月三十一日之五年租期內，每年應給付之租金為
      六萬元，折合月租為五千元，被告二人就此項租金之給付方式，先於九十三年
      二月十九日所具答辯狀內記載：被告乙○○於九十一年間曾向被告崴士公司
      借款三十萬元，被告崴士公司則以此借款債權，抵償應給付被告乙○○之租
      金等情，惟於同年月二十四日本院言詞辯論期日即改稱：被告崴士公司已將
      租金總額三十萬元全數付清，並由被告乙○○簽收等語，前後陳述顯有矛盾，
      且被告二人就前一抗辯，並未舉證證明被告崴士公司確曾貸與被告乙○○三
      十萬元；就後項辯解，亦未能提出被告乙○○曾就其依該房屋租賃契約書約定
      ，得請求被告崴士公司給付之九十二年度租金，向稅捐機關申報租賃所得之
      證據，則被告間有無依該房屋租賃契約書之約定授受租金之事實，已值存疑。
      再觀諸被告等所提出，旨欲證明其二人就附表編號一所示房屋早於八十七年間
      即訂有租約之前述工廠合夥契約書第六條約定：「廠房由崴士公司以每月新
      臺幣萬元向乙○○承租，租期由民國八十七年元月一日至民國九十七年元月
      一日止共計十年」，與被告二人所訂上開房屋租賃契約書約定之租金兩相對照
      ，被告乙○○於八十六年間出租附表編號一所示房屋可獲取之每月租金（三萬
      元），竟為其與被告崴士公司於九十二年間就同一建物所訂租賃契約約定月
      租（五千元）之六倍，而依本院民事執行處於本院九十二年度執字第一二０七
      八號執行事件，委託華邦公證有限公司就系爭建物之價值進行鑑定結果，附表
      編號一所示房屋附近之土地正平穩開發中，有鑑定報告書附上開執行案卷內足
      憑，是該房屋周圍之不動產價值應屬穩定，實無於短短五、六年間即暴跌數倍
      之理，則縱認被告二人抗辯其等於八十七年間即就附表編號一所示房屋訂定租
      賃契約等情屬實，惟其二人於九十二年間簽訂之上開房屋租賃契約書，就租金
      數額之約定，與原租賃契約差距過大，亦不符附表編號一所示房屋附近不動產
      交易行情並無大幅波動之實況，則該房屋租賃契約書是否確經被告二人合意所
      訂立，益值啟人疑竇。至卷附被告崴士公司之基本資料查詢及水、電費收據
      ，僅能證明該公司係依公司法規定登記成立，及附表編號一、二所示房屋係由
      被告崴士公司具名申請水、電使用，均無從進而推論該公司確係因租賃關係
      而使用附表編號一所示房屋。再參以被告乙○○與被告崴士公司之法定代理
      人丙○○為父女關係，及被告二人始終未就其等曾依上開房屋租賃契約書約定
      授受租金一事提出確切證據等情綜合研判，實難認被告崴士公司係基於租賃
      關係而使用附表編號一所示房屋，則原告主張被告間就該房屋之租賃關係不存
      在，即為可信。
    (2)次查，附表編號二所示房屋有獨立之門戶，且面積為三百五十七點五七平方公
      尺，遠大於僅有三十九點二六平方公尺之附表編號一所示房屋等情，業據本院
      調閱九十二年度執字第一二０七八號強制執行事件案卷查明屬實，是以附表編
      號二所示房屋乃獨立之所有權客體，並非附表編號一所示房屋之從物或附屬物
      ，而如前所述，被告二人於九十二年間所訂上開房屋租賃契約書，其租賃標的
      物僅為附表編號一所示房屋，不包括附表編號二所示房屋，且該房屋租賃契約
      書因係被告二人出於通謀所為虛偽意思表示而應歸於無效，則被告二人既抗辯
      其等就附表編號二所示房屋亦有租賃關係存在，自應另行舉證證明其二人曾就
      該建物訂定租賃契約，惟被告等就此並未舉證以實其說，從而其等此部分抗辯
      亦非可採，原告主張被告二人就附表編號二所示房屋並無租賃關係存在，亦屬
      有據。
（二）遷讓交還房屋部分：
    (1)按所有人對於無權占有或侵奪其所有物者，得請求返還之，民法第七百六十七
      條前段定有明文。被告二人就附表編號一所示房屋所訂上開房屋租賃契約，係
      其等通謀而為虛偽之意思表示，依民法第八十七條第一項前段規定，該租賃契
      約應屬無效，已如前述。被告崴士公司復未舉證證明其有任何占用附表編號
      一所示房屋之正當權源，則其就該建物自屬無權占有，原告本於附表編號一所
      示房屋之所有權人身分，訴請被告崴士公司遷讓交還該房屋，自屬於法有據
      。
    (2)次按未登記建築改良物之讓與，雖因未辦理所有權第一次總登記，故不能為移
      轉登記，致無法為不動產所有權之讓與，但受讓人與讓與人間如無相反之約定
      ，應認為讓與人已將該未登記建築改良物之事實上處分權讓與受讓人；另法院
      之拍賣，係由執行法院基於法定代理之地位，代理債務人出賣查封物，故在性
      質上為私法上之買賣。查原告係經本院九十二年度執字第一二０七八號強制執
      行事件之拍賣程序而買受附表編號二所示房屋，則原告雖因該房屋未辦理所有
      權第一次總登記而無法取得所有權，然揆諸前揭說明，其仍取得該房屋之事實
      上處分權。而被告二人就附表編號二所示房屋並未訂定租賃契約，已敘述如前
      ，至被告崴士公司雖抗辯：附表編號二所示房屋為其所增建等語，惟為原告
      所否認，該被告提出之前揭水、電費收據，僅能證明附表所示房屋係以其名義
      申請水、電使用，無從據以推論附表編號二所示房屋即為其所建造。再者，被
      告崴士公司並非本院上開強制執行事件之債務人，其若確因建造附表編號二
      所示房屋而取得該建物所有權，於上開強制執行程序終結前，理應提起第三人
      異議之訴，據以排除本院對該房屋所為之執行行為，然其既未循上述途徑主張
      就附表編號二所示房屋之所有權，於原告經拍賣程序，取得該建物之事實上處
      分權後，始出面主張為該建物之原始建造人，此舉非無可能意在阻止原告取回
      該建物自行使用收益，惟該被告既未提出任何證據，以證明附表編號二所示房
      屋係由其所建造，則仍無從認該建物係其所有。而被告崴士公司明知就附表
      編號二所示房屋無任何正當之占用權源，仍占有使用該建物，自已侵害原告就
      該建物之事實上處分權，則原告依據不當得利之法律關係，請求被告崴士公
      司遷讓交還附表編號二所示房屋，亦為有理由。
（三）綜上所述，被告間就附表編號一所示房屋訂立之租賃契約，係屬通謀而為虛偽
      之意思表示，應屬無效；而其二人就附表編號二所示房屋亦無租賃關係存在，
      則原告訴請確認被告間就附表編號一、二所示房屋之租賃關係不存在，為有理
      由，應予准許。另被告崴士公司就附表編號一、二所示房屋既無合法占用之
      權源，則原告分別依據所有物返還請求權及侵權行為之法律關係，請求該被告
      將附表編號一、二所示房屋遷讓交還原告，以分別回復其就該二建物之所有權
      及事實上處分權，亦屬有據，應併准許。
四、本判決第二項命被告崴士公司所為給付，原告與該被告均陳明願供擔保，聲請
    宣告或免為假執行，經核均無不合，爰分別酌定相當擔保金額准許之。
五、本件事證已臻明確，兩造其餘攻擊防禦方法經核均與判決結果不生影響，自無庸
    一一論究，又原告於本院九十三年七月十三日言詞辯論期日已陳明：就其訴請被
    告崴士公司遷讓交還附表編號二所示房屋部分，係請求本院於所有物返還請求
    權、侵權行為及不當得利之法律關係中，擇一為對其有利之判決，則本院既認原
    告依據民法侵權行為之規定為該部分之請求為有理由，就原告本於另二項法律關
    係所為請求是否有理由，已無須再行審酌，併此敘明。
六、訴訟費用負擔之依據：民事訴訟法第七十八條、第八十五條第一項但書。
中　　　華　　　民　　　國　　九十三　　年　　　七　　　月　　二十七　　日
                                臺灣臺中地方法院民事第一庭
~B法　　　官　鍾啟煒
右為正本係照原本作成
如對本判決上訴，須於判決送達後廿日內向本院提出上訴狀
中　　　華　　　民　　　國　　九十三　　年　　　七　　　月　　二十七　　日
~B法院書記官　林素妃
